臺灣高等法院刑事判決
110年度上易字第1715號
上  訴  人  
即  被  告  林聖軒




上列上訴人因過失傷害案件，不服臺灣士林地方法院110年度易
字第316號，中華民國110年9月17日第一審判決（起訴案號：臺
灣士林地方檢察署110年度偵字第4897號），提起上訴，本院判
決如下：
    主  文
原判決撤銷。
林聖軒犯過失傷害罪，處拘役貳拾伍日，如易科罰金，以新臺幣
壹仟元折算壹日。
    事  實
一、林聖軒原應注意所豢養之犬隻獸性發作時，有咬傷人之可能
    ，而其所飼養之犬隻（下稱系爭犬隻），先前即有咬傷行人
    之前例，於外出時，本應注意防止系爭犬隻無故侵害他人之
    生命、身體、自由或財產，於民國110 年1 月19日上午11 
    時30分許，行經新北市○○區○○路000 號前，在路旁稍停 等
    待時，並無不能注意之情事，竟疏未注意系爭犬隻之動態 
    ，亦未於事前使系爭犬隻戴上嘴套而加以管束，適有甘益光
     步行經過，系爭犬隻旋即撲咬甘益光之左小腿，致甘益光
    因而受有左小腿動物咬傷之傷害。嗣經甘益光報警處理，經
    警循線查悉上情。
二、案經甘益光訴由新北市政府警察局淡水分局報告臺灣士林地
    方檢察署檢察官偵查起訴。 
    理  由
一、證據能力
㈠、按被告以外之人於審判外之陳述，雖不符前4條之規定，而經
    當事人於審判程序同意作為證據，法院審酌該言詞陳述或書
    面作成時之情況，認為適當者，亦得為證據；當事人、代理
    人或辯護人於法院調查證據時，知有第159條第1項不得為證
    據之情形，而未於言詞辯論終結前聲明異議者，視為有前項
    之同意，刑事訴訟法第159條之5第1、2項分別定有明文。本
    判決所引用其他審判外之言詞或書面陳述，經本院於審判期
    日提示，並告以要旨後，檢察官、上訴人即被告林聖軒均未
    於言詞辯論終結前，就證據能力部分有所異議，本院復查無
    該等證據有違背法定程序取得或顯不可信之情狀，依刑事訴
    訟法第159條之5第2項之規定，有證據能力。
㈡、本件認定事實所引用之非供述證據，與本案具有關連性，且
    無證據證明係公務員違背法定程式所取得，依刑事訴訟法第
    158條之4反面解釋，當有證據能力，且於本院審理時，提示
    並告以要旨，使檢察官、被告充分表示意見，被告於訴訟上
    之防禦權已受保障，自得為證據使用。
二、訊據被告固坦承有於上述時、地，與系爭犬隻行經該處，惟
    矢口否認有何過失傷害犯行，辯稱：我當時是去遛系爭犬隻
    ，我都有注意是否有人在旁邊，都沒有發生事情，是告訴人
    甘益光突然從右側後方跑到我前面來，該犬才會受驚嚇，但
    並沒有咬他，只是去抓他，告訴人的腳有流血，我認為是系
    爭犬隻被驚嚇，告訴人自己要負責任，應該不構成刑事責任
    等語。經查：
㈠、被告於起訴書所載之時、地用鐵鍊牽引系爭犬隻，行經新北 
    市○○區○○路000 號前站立等待時，系爭犬隻攻擊由後方 路
    過之告訴人，致告訴人受有左小腿動物咬傷之傷害等情，業
    據證人即告訴人於警詢、偵查時指述綦詳（見偵卷第11至13
    、31至35頁），並有與其所述傷勢相符之公祥醫院110 年 1
     月19日診證字第1100100080號診斷證明書、受傷部位照片 
    共3 張在卷可稽（見4897卷第15至17頁），而被告未否認告
     訴人之傷勢係遭系爭犬隻攻擊所致，故此部分事實，堪以
    認 定。
㈡、被告雖辯稱：告訴人的傷勢是系爭犬隻受驚嚇用爪子抓傷，
    並非咬傷云云。惟查：
　⒈被告於警詢時已明確供陳：系爭犬隻有咬到告訴人，因為對
    方從我右側後方緊靠我身後走過，所以系爭犬隻有咬傷對方
    等語（見偵卷第10頁），核與證人即告訴人於警詢、偵查中
    證述：110年1年19日11時30分至11時50分許，在新北市○○區
    ○○路000號康記涼麵店前，我走路去吃飯，當時前方有1男子
    帶系爭犬隻，我便從男子右側走過，系爭犬隻就衝過來咬我
    等語相符（見偵卷第12、33頁），且觀諸卷附之公祥醫院診
    斷證明書上記載告訴人所受傷勢為「左小腿動物咬傷」（見
    偵卷第17頁），復依卷附之告訴人傷勢照片顯示（見偵卷第
    15至16頁），告訴人左小腿所受之傷勢亦與上述診斷證明書
    所載傷情、告訴人前開指訴情節吻合，足徵告訴人所受之傷
    勢為咬傷乙情應屬真實，堪認告訴人前開傷勢確係遭系爭犬
    隻撲咬所致，殆無疑義。而被告前開辯稱，未能提出任何證
    據以實其說，尚難以其個人臆測之詞，遽為有利被告認定之
    依憑。
  ⒉被告雖辯稱：是告訴人突然從我右側後方跑到我前面來，系
    爭犬隻才會受到驚嚇，告訴人自己要負責任云云。然依被告
    、告訴人供述之情節，告訴人於案發當時，僅係從被告右側
    走過，並無對系爭犬隻有何逗弄、挑釁之舉動，亦難認告訴
    人就本件事故之發生有何故意或過失，而應自負其責之情事
    。被告前開所辯，顯係為脫免罪責，臨訟編造之託詞，殊無
    可採。
㈢、被告雖辯稱：我認為應不構成刑事責任云云。然查：
　⒈按對於一定結果之發生，法律上有防止之義務，能防止而不
    防止者，與因積極行為發生結果者同。因自己行為致有發生
    一定結果之危險者，負防止其發生之義務，刑法第15條定有
    明文。又因自己之行為，致有發生犯罪結果之危險者，應負
    防止該結果發生之義務，違反該防止義務者，其消極不防止
    之不作為，固應課予與積極造成犯罪結果之作為相同之非難
    評價，然此所稱防止結果發生之義務，非課予杜絕所有可能
    發生一切犯罪結果之絕對責任，仍應以依日常生活經驗有預
    見可能，且於事實上具防止避免之可能性為前提，亦即，須
    以該結果之發生，係可歸責於防止義務人故意或過失之不作
    為為其意思責任要件，方得分別論以故意犯或過失犯，否則
    不能令負刑事責任，始符合歸責原則（最高法院96年度台上
    字第2250號判決意旨參照）。易言之，不純正不作為犯係指
    具有「保證人地位」者，違反防止結果發生之法律上義務，
    而與以作為該當構成要件行為之作為犯為相當之評價，成立
    犯罪。所謂「保證人地位」區分為「保護法益」及「監督危
    險源」二種類型，課與前者保證人地位之依據，包含依法令
    負有保護義務、事實上的自願承擔、密切的生活關係、危險
    共同體；後者則包括危險物之持有、商品製造者、場所管理
    者、違背義務之危險前行為。凡行為人對於構成犯罪事實之
    發生，居於可防止之地位而不防止，其不防止之行為，即與
    結果間有相當因果關係（最高法院85年度台上字第1544號判
    決意旨參照）。從而，行為人具有保證人地位，即應注意其
    在法律上有防止結果發生之義務，在無不能注意之情事下，
    苟疏未注意而違反上開義務，就其不作為所生結果自負過失
    之責，而成立過失不作為犯。另按飼主應防止其所飼養動物
    無故侵害他人之生命、身體、自由或財產，動物保護法第7
    條亦有明定。本件被告乃智識正常之成年人，當知犬隻有一
    定獸性，遑論有關犬隻咬傷機車騎士、行人之新聞時有所聞
    ，政府機關、媒體對此均廣泛報導，並提醒飼主應負起管教
    犬隻之責任，避免咬傷他人之意外發生，則被告攜帶系爭犬
    隻外出時，自負有採取適當防護措施以免他人遭咬傷之義務
    無疑。
　⒉而依被告於原審審理時標註案發地點之位置，案發處係一涼
    麵店前，店面鐵門前方有二張可移動之餐臺車，旁邊有瓦斯
    罐，餐臺車前約一步處即為道路邊線，該路段無人行道等情
    ，有Google map街景圖1張在卷可稽（見原審110易316卷第4
    7頁），是以，涼麵店開店時若再將餐臺車向前推進，來往
    之行人幾近只能行走於道路上，勢必要與車爭道。佐以案發
    時為中午11時30分，正值午餐時間，被告亦自陳當時車輛出
    入頻繁，巷口不大又有麵包攤販（指原審110易316卷第47頁
    涼麵店旁有一個麵包店之移動餐車），路口本身就很窄等語
    （見原審110易316卷第40頁），益足證於案發時該道路附近
    應極為擁擠繁忙，於此人潮攢動之時，被告牽引系爭犬隻經
    過該處，本應注意系爭犬隻之動態，避免犬隻與路人之距離
    過近，受到驚嚇後傷及其他用路人。惟被告於偵訊及原審、
    本院審理時陳稱略以：系爭犬隻是我領養的，領養處有說柴
    犬比較兇，我有去買嘴套，但買了之後狗都載不住，所以當
    天出門時沒有給系爭犬隻戴嘴套，當時我在一家涼麵店前方
    的道路上，告訴人突然從我後方擠過來，來到我前方，阻擋
    我的去路，指著他的褲管，跟我說被系爭犬隻咬到了，但我
    根本沒看到系爭犬隻咬到他的那一刻，另外前一次系爭犬隻
    咬傷路人是因為那個人突然從後面衝過來，雖然沒有擠到系
    爭犬隻，但系爭犬隻仍然受驚等語（見偵卷第33頁，原審11
    0易316卷第43頁，本院卷第81至82頁），由上可知，被告於
    領養系爭犬隻時，已知悉系爭犬隻性格兇猛具有攻擊性，於
    本案發生前又有咬傷路人之前例，則被告於行經人車繁忙、
    道路狹窄之案發地點時，即負有為系爭犬隻佩戴嘴套或將系
    爭犬隻拉近自己之身旁嚴加看管，以免攻擊附近行人之義務
    ，然被告卻均未為之，致系爭犬隻撲咬路人，被告違背前述
    作為義務之情，灼灼可見。
㈣、復按刑法上之過失犯，以行為人對於結果之發生應注意並能 
    注意而不注意為成立要件，亦即行為人具有防止結果發生之
     注意義務，且客觀上無不能注意之情事，竟疏未注意，違
    反 注意義務，即應令其就該有預見可能性之結果負過失犯
    罪責 。被告應可預見如未盡到上揭使系爭犬隻佩戴嘴套、
    或隨時 注意系爭犬隻之動向等作為義務，可能致系爭犬隻
    攻擊附近 之行人，而有使行人之生命、身體法益受有遭侵
    害之危險， 而依案發時之客觀情狀以言，並無何不能注意
    之情狀，卻疏 未注意，並未給予系爭犬隻佩戴嘴套或將犬
    隻拉近到自己身 旁嚴加看管，絲毫未留意犬隻之動向，直
    至告訴人向被告表 示自己遭咬傷後，才知悉犬隻傷人，則
    被告違反前述作為義 務之不作為，就告訴人受有傷害一事
    ，顯有應作為而消極不 作為之過失甚明，是被告上開過失
    行為與告訴人所受傷害結 果間，具有相當因果關係，洵足
    認定。至於告訴人步行經過 人車爭道又狹窄之案發地點時
    ，能與系爭犬隻保持之距離本 即有限，更無可能事先預測
    系爭犬隻突然對其撲咬而予以閃 避，遑論看管犬隻、避免
    咬傷他人本屬被告應負之義務，業 如前述，依卷存事證觀
    之，告訴人就其遭咬傷乙情並無可受 歸咎之處，被告辯稱
    告訴人看到我與系爭犬隻走在前面，就 不應該擠過來云云
    ，純屬推諉卸責之詞，併予敘明。
㈤、綜上所陳，被告有保證人地位，且對系爭犬隻咬傷告訴人一 
    事，客觀上有預見及防止避免之可能性，卻因怠於履行防止
     結果發生之義務，致生告訴人受有傷害之結果，就此應負
    刑 法上過失之責。本案事證已臻明確，被告犯行至堪認定
    ，應
    依法論科。
三、核被告所為，係犯刑法第284 條前段之過失傷害罪。
四、撤銷改判之理由及科刑
㈠、原審以被告所犯事證明確，予以論罪科刑，固非無見。惟查
    ，法院對於被告之量刑，亦應受比例原則與平等原則等一般
    法律原則之支配，以期達成客觀上之適當性、相當性與必要
    性之價值要求；又行為人犯後悔悟之程度，是否力謀恢復原
    狀或與被害人達成和解，及其後是否能確實履行和解條件，
    以彌補被害人之損害，均攸關於法院判決量刑之審酌，且基
    於「修復式司法」理念，國家亦有責權衡被告接受國家刑罰
    權執行之法益與確保被害人損害彌補之法益，務必使二者間
    在法理上力求衡平。被告與告訴人業已於本院審理時成立調
    解，賠償告訴人所受之損害一節，此有被告所提出之調解筆
    錄影本在卷可參（見本院卷第83頁），是本件量刑基礎已有
    變更，原判決未及審酌及此，所為之刑罰量定，即有未洽。
㈡、被告提起上訴，否認犯行，雖無理由，惟原判決既有上開可
    議之處，自屬無可維持，應由本院予以撤銷改判。　　
㈢、爰以行為人責任為基礎，審酌被告知悉系爭犬隻有攻擊性， 
    竟未採取有效之防護措施，致告訴人受有上開傷害之違反義
     務程度及所生損害，及被告犯後雖否認犯行，惟已與告訴
    人成立調解，賠償告訴人所受之損害，已如前述，犯後態度
    尚可，暨被告之前科素行、自述之教育程度、生活家庭經濟
    狀況（見原審110易316卷第43頁）等一切情狀，量處如主文
    第2項所示之刑，並諭知易科罰金之折算標準，以資懲儆。 
據上論斷，應依刑事訴訟法第369條第1項前段、第364條、第299
條第1項前段，判決如主文。
本案經檢察官詹于槿提起公訴，檢察官羅建勛到庭執行職務。
中　　華　　民　　國　　111 　年　　2 　　月　　22　　日
                  刑事第十九庭  審判長法　官  曾淑華
                                      法　官  許文章
                                      法　官  李殷君
以上正本證明與原本無異。
不得上訴。
                                      書記官  周彧亘
中　　華　　民　　國　　111 　年　　2 　　月　　22　　日
附錄：本案論罪科刑法條全文
中華民國刑法第284條
因過失傷害人者，處1年以下有期徒刑、拘役或10萬元以下罰金
；致重傷者，處3年以下有期徒刑、拘役或30萬元以下罰金。